臺北高等行政法院判決
　　　　　　　　　　　　　　　　　　　93年度訴字第2209號
　　　　　　　　　　　　　　　.
原　　　告　台北智慧卡票證股份有限公司
代　表　人　甲○○（董事長）
訴訟代理人　丙○○
被　　　告　經濟部智慧財產局
代　表　人　蔡練生（局長）
訴訟代理人　乙○○
上列當事人間因商標註冊事件，原告不服經濟部中華民國93年6
月3日經訴字第09306219810號訴願決定，提起行政訴訟，本院判
決如下：
　　主  文
原告之訴駁回。
訴訟費用由原告負擔。
　　事  實
一、事實概要：
    原告於民國92年2月25日以「EASYCARD及圖」商標（下稱系
    爭商標，如附圖一），指定使用於當時商標法施行細則第49
    條所定商品及服務分類表第42類之電腦程式設計及資料處理
    、提供IC卡設備技術及專業技術顧問服務，向被告申請註冊
    。經被告審查，認系爭商標圖樣上之外文「EASYCARD」與註
    冊第105532號「Easy Card卡片家族及圖」商標（下稱據以
    核駁商標，如附圖二）圖樣上之外文「Easy Card」僅單字
    間有無間隔及大小寫之區別，應屬近似之商標。復均指定使
    用於同一或類似服務，有致具有普通知識經驗之相關消費者
    ，施以普通所用之注意，產生混淆誤認之虞，應不准註冊，
    以93年3月17日商標核駁第277149號審定書為核駁之處分。
    原告不服，提起訴願，經遭決定駁回，遂向本院提起行政訴
    訟。
二、兩造聲明：
　(一)原告聲明：
    1.訴願決定及原處分均撤銷。
    2.被告就系爭商標應為准予註冊之審定。
    3.訴訟費用由被告負擔。
　(二)被告聲明：
    1.駁回原告之訴。
    2.訴訟費用由原告負擔。
三、兩造之爭點：系爭商標指定使用於當時商標法施行細則第49
    條所定商品及服務分類表第42類之服務，有否商標相同或近
    似於他人同一或類似商品或服務之註冊商標或申請在先之商
    標，有致相關消費者混淆誤認之虞，而構成商標法第23條第
    1項第13款之違反？
　(一)原告主張之理由：
    1.系爭商標雖然其英文部分「EASYCARD」與據以核駁商標之
      英文相同或近似，但系爭商標是以藍、綠、紅、黃四色構
      成圖樣，與英文EASYCARD並用，其中圖樣部分基於下列理
      由，應認係該商標具有支配地位之主要部分，而具有識別
      性。其顏色醒目、鮮豔，設計具有獨創性，所謂獨創性係
      指商標圖樣係運用智慧獨創所得，而非沿用既有之辭彙或
      事物者。系爭商標之圖樣以四主原色構成。藍色，代表科
      技和四通八達的領域；綠色，代表生生不息的永續理念；
      紅色，代表熱情積極的進取心；黃色，代表發光與發熱的
      高效率。四個主原色形成四個箭頭，向東西南北光芒四射
      ，對外形成了有力的方向感，代表企業體的產品與功能，
      無遠弗屆、不斷對外擴大與發展，對內凝聚成一朵美麗花
      卉，代表企業體本質的多采多姿，同時它又似一張快樂的
      笑臉，讓消費者稱心愉快、笑口常開。此圖樣設計，更於
      2003年榮獲第20屆美國最佳企業識別標誌大獎ACI Award
      ，為近十年來台灣企業識別標誌首度獲得的榮譽。是系爭
      商標之圖樣深具巧思創意，予人寓目印象十分深刻，可認
      為係系爭商標之主要部分，應無疑義。
    2.至於英文部分，為「easy」（簡易）和「card」（卡片）
      二個英文單字所組成，均屬交易上經常使用之文字，其識
      別力薄弱，其主導性實不宜與圖樣部分等同視之。查據以
      核駁商標是以彩色中文藝術字型「卡片家族」四字組合成
      一個類似老鷹之圖案，其中並以「族」字最為突出，與其
      他中文部分共同佔據大部分的空間，可知該商標應以中文
      及圖樣設計為其主要部分。而反觀其外文「EasyCard」只
      構成該圖案中一小部分，顯得微不足道，自非該商標主要
      訴求內容。綜上，本件於審查商標是否近似時，應著重於
      比較該二商標之主要部分（即圖樣設計部分）為是。又於
      判斷商標識別性時，原則上以創意性的商標識別性最強，
      而習見事物為內容的任意性商標（如據以核駁商標之老鷹
      圖樣）及暗示性商標，其識別性即較弱，系爭商標為一創
      意性商標已如前述，故應足以與據以核駁之商標相區別。
    3.商標法第23條第13款所稱「相同或近似於他人同一商品或
      類似商品之註冊商標或申請在先之商標，有致相關消費者
      混淆誤認之虞者」不得申請註冊，其適用應以兩造商標圖
      樣構成相同或近似為前提要件。然本件是否核准商標註冊
      申請之最終的衡量標準乃在於相關消費者是否會混淆誤認
      ，縱使在商標近似及商品或服務類似要件皆具備的場合下
      ，雖然導致有混淆誤認之虞的機率極大，但並非是絕對必
      然的。換言之，二個商標縱然含有近似或相同之組成內容
      時，但仍須綜合其他相關因素，才能較為準確掌握有無混
      淆誤認之虞之認定。
    4.另依美國聯邦第一巡迴上訴法院1981年判例，亦認「近似
      之標章，如與生產者明顯表示之名稱與（或）圖識共用時
      ，尚不致造成混淆」。可知，若僅就兩個商標其構成之個
      別部分是否相同（如本件Easy Card外文部分），而不論
      其圖型、外觀等整體之觀感，即僵化地逕認二者構成混淆
      ，非但與前揭商標法之規定不符，且與國際通認之商標保
      護理論不符。觀諸前述二商標其中據以核駁商標是以彩色
      的中文藝術字型「卡片家族」及圖樣設計佔據大部分的空
      間，況且其文字的組成配置頗為複雜，外文「Easy Card
      」只構成該圖案一小部分，而且是摻夾在中文字圖之中，
      就整體觀感言，與系爭商標簡單構圖、文字配置均完全不
      同，就整體而言，應為無從混淆的二個標誌。
    5.又「雖然所有商標圖樣均具有識別作用……，但其識別力
      之高低，仍會因各個商標所有者之實際使用情況，而有程
      度上之差異。簡言之，如果商標所有者，在商品之行銷及
      廣告活動中，投入鉅大資本，積極擴展其商品之商譽，其
      商標的識別作用，相對於其他努力不足之他商標所有者，
      自然會比較大」，有本院89年度訴字第1957號判決可參。
      可知，評價商標是否會與另一商標發生混淆誤認時，不能
      單純將二商標以同時同地或異時異地，以抽象印象之觀察
      比對為其唯一之審查標準，而必須兼及其使用之真實態樣
      。查原告是以提供捷運、公車、停車管理等大眾運輸票證
      服務為主要的營業內容，非但在台北地區早已成為人盡皆
      知之知名公共服務事業，而且截至目前為止悠遊卡之發卡
      數量已超過390萬張，其銷售據點更遍及台北地區之超商
      、銀行及各捷運車站等1千8百多個據點，其銷售管道、營
      業額等，均與據以核駁商標彼此完全迥異，因此就識別作
      用、使用之真實狀態而言，亦不可能有使消費者發生混淆
      之虞。
  (二)被告主張之理由：
  　1.按商標相同或近似於他人同一或類似商品或服務之註冊商
      標或申請在先之商標，有致相關消費者混淆誤認之虞者，
      不得註冊，為商標法第23條第1項第13款所明定。又本條
      款相當於修正前商標法第77條準用同法第37條第12款。所
      謂有致消費者混淆誤認之虞，係指商標給予消費者的印象
      ，可能致使消費者混淆而誤認商品／服務之來源，包括誤
      認來自不同來源的商品／服務以為來自同一來源，或者誤
      認二商標之使用人間存在關係企業、授權關係、加盟關係
      或其他類似關係。而判斷是否有混淆誤認之虞，依混淆誤
      認之虞審查基準，列有各項相關參考因素。其中商標近似
      及商品／服務類似二項要素，依前揭法條規定為必須具備
      之要件。其他參酌要素則視個案中是否存在而為斟酌。
    2.商標近似係指二商標予人之整體印象有其相近之處，若其
      標示在相同或類似的商品／服務上時，以具有普通知識經
      驗之消費者，於購買時施以普通之注意，可能會有所混淆
      而誤認二商品／服務來自同一來源或誤認不同來源之間有
      所關聯。經核商標近似之判斷得就二商標外觀、觀念及讀
      音為觀察，系爭商標圖樣上之外文「EASYCARD」，與據以
      核駁商標之外文相較，兩者均有相同之「EASYCARD」，僅
      單字「EASY」、「CARD」間有無間隔及大小寫之別，在外
      觀、觀念、讀音上高度近似，以具有普通知識經驗之消費
    　者，於購買時施以普通之注意，可能會有所混淆而誤認二
      服務來自同一來源或雖不相同但有關聯之來源，應屬構成
      近似之商標。
    3.服務類似係指二個不同的服務，在滿足消費者的需求上以
      及服務提供者或其他因素上具有共同或關聯之處，如果標
      上相同或近似的商標，依一般社會通念及市場交易情形，
      易使一般接受服務者誤認其為來自相同或雖不相同但有關
      聯之來源，則此二個服務間即存在類似的關係。系爭商標
      指定使用之電腦程式設計及資料處理；提供IC卡設備技術
      及專業技術顧問等服務，與據以核駁商標所指定之「電腦
      軟體系統及程式之製作設計、維護、測試、分析及諮詢顧
      問、電腦資料處理」服務相較，二者皆有提供電腦程式設
      計及資料處理等相關服務，其性質、內容、提供者等因素
      上具有共同或關聯之處，如標示相同或近似的商標，依一
      般社會通念及市場交易情形，易使一般服務消費者誤認其
      為來自相同或雖不相同但有關聯之來源，則所指定使用之
      服務間應屬存在相當程度之類似關係。
    4.本件商標據所述核駁理由及綜合判斷商標在圖樣近似及服
      務類似之程度等因素，系爭商標與據以核駁商標其高度之
      近似程度及指定服務間高度之類似，以具有普通知識經驗
      之消費者，於購買時施以普通之注意，可能會有所混淆而
      誤認二服務來自同一來源或雖不相同但有關聯之來源，應
      足以有致相關消費者混淆誤認之虞，自有前揭法條規定之
      適用，爰依商標法第23條第1項第13款及第24條第1項之規
      定，應予核駁。至原告主張其以系爭商標所發行之悠遊卡
      ，以提供捷運、公車、停車管理等大眾運輸票證服務為主
      要營業內容，業已廣泛行銷乙節，核與系爭商標係指定使
      用於電腦程式設計等服務而有致相關消費者混淆誤認之虞
      之情形無涉。
  理  由
甲、程序方面：
    原告之代表人原為周鄭福，嗣改由甲○○擔任，茲據新任代
    表人具狀承受訴訟，核無不合，應予准許。
乙、實體方面：
一、按商標「相同或近似於他人同一或類似商品或服務之註冊商
    標或申請在先之商標，有致相關消費者混淆誤認之虞者」，
    不得註冊，為商標法第23條第1項第13款本文所規定。所謂
    「有致相關消費者混淆誤認之虞」者，係指兩商標因相同或
    構成近似，致使相關消費者誤認為同一商標，或雖不致誤認
    二商標為同一商標，但極有可能誤認二商標之商品／服務為
    同一來源之系列商品／服務，或誤認二商標之使用人間存在
    關係企業、授權關係、加盟關係或其他類似關係而言。而判
    斷有無混淆誤認之虞，則應參酌商標識別性之強弱、商標之
    近似及商品／服務類似等相關因素之強弱程度、相互影響關
    係及各因素等綜合認定是否已達有致相關消費者產生混淆誤
    認之虞。
二、系爭商標圖樣係由外文EASYCARD，以及向四方擴散之箭頭標
    示圖形所組成，其中外文EASYCARD置於圖樣中之顯著位置，
    予人寓目印象深刻，自為系爭商標圖樣之主要部分。而據以
    核駁商標圖樣中雖有彩色的中文藝術字型「卡片家族」之圖
    樣，但亦有明顯之「Easy Card」外文文字，兩者均有顯著
    之EASYCARD文字，僅單字有無間隔及大小寫之區別，其整體
    異時異地隔離觀察，應屬近似之商標。原告主張據以核駁商
    標是以彩色的中文藝術字型「卡片家族」及圖樣設計佔據大
    部分的空間，其文字的組成配置頗為複雜，外文「Easy
    Card 」只構成該圖案一小部分，而且是摻夾在中文字圖之
    中，中文部分共同佔據大部分的空間，可知該商標應以中文
    及圖樣設計為其主要部分。就整體觀感言，與系爭商標簡單
    構圖、文字配置均完全不同，應非近似商標一節，並非可採
    。
三、又系爭商標指定使用於電腦程式設計及資料處理、提供IC
    卡設備技術及專業技術顧問服務，而據以核駁商標則指定使
    用於電腦軟體系統及程式之製作設計、維護、測試、分析及
    諮詢顧問、電腦資料處理，二者皆有提供電腦程式設計及資
    料處理等相關服務，其性質、內容、提供者等因素上具有共
    同或關聯之處，如標示相同或近似的商標，依一般社會通念
    及市場交易情形，易使一般服務消費者誤認其為來自相同或
    雖不相同但有關聯之來源，其等所指定使用之服務間應屬存
    在相當程度之類似關係。依二商標圖樣近似程度及服務類似
    程度，應有使普通知識經驗之相關消費者，於購買時施以普
    通所用之注意，產生其係出於同一來源系列商標之聯想，而
    有混淆誤認之虞。原告主張其是以提供捷運、公車、停車管
    理等大眾運輸票證服務為主要的營業內容，在台北地區早已
    成為人盡皆知之知名公共服務事業，其銷售據點更遍及台北
    地區之超商、銀行及各捷運車站等1千8百多個據點，其銷售
    管道、營業額等，均與據以核駁商標彼此完全迥異，亦不可
    能有使消費者發生混淆之虞一節，亦非可採。
四、綜上所述，系爭商標註冊申請，有違商標法第23條第1項第
    13款前段之規定。因此，被告據此而為核駁系爭商標註冊申
    請之處分，於法核無不合。訴願決定予以維持，亦無違誤。
    原告訴請撤銷訴願決定及原處分，並命被告就系爭商標應為
    核准註冊成立或其他適法處分，為無理由，應予駁回。
據上論結，本件原告之訴為無理由，爰依行政訴訟法第98條第3
項前段，判決如主文。
中　　華　　民　　國　　94　　年　 　9　　月　　8　　 日
                          第一庭審判長法　官  姜素娥
           　　　　   　　　  　　    法　官　吳東都
           　　　　　   　　　      　法　官  陳國成
上為正本係照原本作成。
如不服本判決，應於送達後20日內向本院提出上訴狀並表明上訴
理由，如於本判決宣示後送達前提起上訴者，應於判決送達後20
日內補提上訴理由書（須按他造人數附繕本）。
中　　華　　民　　國　　94　　年　 　9　　月　　8　　 日
      　　　　　　　　　   　 　　    書記官  王英傑
